臺灣高等法院民事判決　九十一年度訴易字第四七號
　　　原　　　告　丙○○
　　　被　　　告　甲○○○
　　　　　　　　　乙○○
右當事人間因侵權行為損害賠償事件，本院判決如左︰
    主    文
原告之訴駁回。
訴訟費用由原告負擔。
    事    實
甲、原告方面：
  壹、聲明：
    一被告應連帶給付原告新臺幣（下同）一百二十萬元，及自附帶民事訴訟訴狀繕
      本送達被告翌日起至清償日止，按年息百分之五之利息。
    二訴訟費用由被告負擔。
  貳、陳述：
    一被告甲○○○之夫李謀春於民國（下同）八十七年七月八日為向原告借款一百
      二十萬元，乃持其與第三人李謀林、黃麗香等三人共同簽發之同面額本票一紙
      ，佯稱「甲○○○名下有不動產，而且無向他人借錢，可由甲○○○背書保證
      付款，以後再提供甲○○○不動產設定抵押權擔保予原告云云」，並由甲○○
      ○於本票背書後，交由原告收執。詎甲○○○為免上開房、地遭原告聲請法院
      強制執行、查封，竟與共同被告乙○○（即甲○○○之堂姐夫）勾串，明知彼
      此間並無債務存在，卻於同年八月十八日為抵押權登記，再隔二日（即八月二
      十日）為辦理買賣登記原因，為所有權移轉登記，脫產完畢。如乙○○真有借
      款，已有抵押權為擔保，何須進而為所有權之移轉登記？顯見其抵押權登記為
      虛假。抑有進者，被告間茍有借貸關係，何以長達十七年之久皆未為債權擔保
      ？迨甲○○○明知已在系爭本票背書後，始為連續為抵押權登記進而移轉所有
      權登記、過戶，顯悖於常理。
    二按被告間構成刑法第二百十四條之偽造文書罪，業經本院判決有罪，各處有期
      徒刑三月。而被告二人係通謀虛偽行為應屬無效，被告間虛偽為抵押權設定及
      移轉所有權登記，致排除原告強制執行本票一百二十萬元債權，原告本於共同
      侵權行為之規定，請求損害賠償。若被告為時效抗辯，則原告變更為依民法第
      一百七十九條第二項後段請求不當得利。
乙、被告方面：被告乙○○未於言詞辯論期日到場，惟據其提出之答辯狀及被告甲○
    ○○所為之聲明及陳述如下：
  壹、聲明：
    一原告之訴駁回。
    二訴訟費用由原告負擔。
  貳、陳述：
    一原告早於「八十七年九月十四日」即知悉系爭抵押權登記及所有權移轉登記，
      此有原告就本件登記訴請塗銷所有權登記事件之起訴狀，起訴日期為八十八年
      七月二十一日及該訴狀檢附之證物土地登記謄本，列印日期為八十七年九月十
      四日十六時四十四分可稽，則無論自「八十七年九月十四日」或「八十八年七
      月二十一日」起算，至本件起訴狀請求之日止，顯已逾二年之期間，原告之請
      求權已罹於時效而消滅，其主張並無理由。
    二被告等間確有債務關係存在，並無虛偽登載之行為，原告主張侵權行為，應舉
      證證明。本院九十年度上易字第三一００號刑事判決之認定有卷證漏未斟酌之
      違誤，被告等業已聲請再審在案。再者，本件訴訟之先決前提即「塗銷所有權
      登記訴訟」業經繫屬台灣桃園地方法院審理中，尚未確定，原告主張被告等有
      侵權行為，尚乏依據。
    三原告前主張之給付票款訴訟案件亦經法院判決原告請求權已罹於時效而消滅，
      被告等並未積欠原告其他任何債務，則原告並未因此受有任何損失，其請求並
      不符民法第一百八十四條之規定。
    四退萬步言，假設原告得請求損害賠償，亦應以回復原狀為原則，則原告主張本
      件所有權登記等為虛偽，應以塗銷登記為原則，尚不得逕行請求金錢損害賠償
      。原告既已另案訴請塗銷所有權登記等訴訟在案，現繫屬台灣桃園地方法院，
      原告又提起本件訴訟，顯就同一事件為重複請求賠償。
    理    由
一、被告乙○○未於言詞辯論期日到場，經核並無民事訴訟法第三百八十六條所列各
    款情事，爰依原告之聲請，由其一造辯論而為判決。
二、原告起訴時係依不當得利法律關係請求被告等連帶給付原告一百二十萬元本息，
    嗣變更聲明請求依共同侵權行為之規定，請求損害賠償，若被告為時效抗辯，則
    再變更為依不當得利之規定請求賠償等情。核其請求基礎事實同一，合於民事訴
    訟法第四百四十六條第一項但書、第二百五十五條第一項第二、三款規定，應予
    准許，先予敘明。
三、原告主張：被告甲○○○之夫李謀春於八十七年七月八日為向原告借款一百二十
    萬元，乃持其與第三人李謀林、黃麗香等三人共同簽發之同面額本票一紙，佯稱
    「甲○○○名下有不動產，而且無向他人借錢，可由甲○○○背書保證付款，以
    後再提供甲○○○不動產設定抵押權擔保予原告云云」，並由甲○○○於本票背
    書後，交由原告收執。詎甲○○○為免其所有坐落於桃園縣八德市○○段第一八
    三三之三七號土地（下稱系爭土地）遭原告聲請法院強制執行、查封，竟與被告
    乙○○勾串，明知彼此間並無債務存在，卻於同年八月十八日為抵押權登記，再
    隔二日（即八月二十日）為辦理買賣登記原因，為所有權移轉登記，脫產完畢，
    被告甲○○○、乙○○共犯偽造文書罪，業經本院判決有罪，各處有期徒刑三月
    。而被告二人係通謀虛偽為抵押權設定及移轉所有權登記，致原告一百二十萬元
    本票債權無法強制執行而受有損害，原告自得本於共同侵權行為之規定，請求損
    害賠償。若被告為時效抗辯，則原告變更為依民法第一百七十九條第二項後段不
    當得利之規定請求賠償等情。爰求為命被告甲○○○、乙○○連帶賠償原告一百
    二十萬元加計自附帶民事訴訟訴狀繕本送達被告翌日起至清償日止之法定遲延利
    息之判決。
    被告等則以：被告等間確有債務關係存在，並無虛偽登載之偽造文書行為，原告
    主張被告等有侵權行為，應負舉證責任；且原告前主張之給付票款訴訟案件亦經
    法院判決原告請求權已罹於時效而消滅，被告等並未積欠原告其他任何債務，故
    原告並未因此受有任何損失，況原告之請求權已罹於二年時效而消滅。退萬步言
    ，縱認原告得請求損害賠償，亦應以回復原狀為原則，尚不得逕行請求金錢損害
    賠償。原告既已另案訴請塗銷所有權登記等訴訟在案，現繫屬台灣桃園地方法院
    ，原告又提起本件訴訟，顯就同一事件為重複請求賠償等語，資為抗辯。
四、按附帶民事訴訟，係因犯罪而受損害之人，為請求回復其損害，於刑事訴訟程序
    得附帶提起之民事訴訟，故提起是項訴訟，須限於起訴之犯罪事實侵害個人私權
    ，致生損害者，始得為之。故原告所受之損害，如非屬於被訴之犯罪事實範圍內
    ，縱與被告之犯罪行為有關係，亦無由准其於刑事訴訟程序提起附帶民事訴訟。
    最高法院著有二十三年度附字第二四八號、六十年台上字第六三三號判例可稽。
五、查原告係於本院九十年度上易字第三一○○號被告甲○○○、乙○○偽造文書刑
    事訴訟程序中附帶提起本件民事訴訟，依該案刑事判決所載之犯罪事實為「甲○
    ○○之夫李謀春於民國八十七年七月八日向丙○○借款一百二十萬元，並簽發本
    票乙紙交予廖女供擔保，惟廖女恐其債權不獲確保，因知甲○○○名下有系爭土
    地，乃要求李女在前開本票上背書，以確保其債權。嗣屆期，李謀春未還款，甲
    ○○○竟為圖免其所有之系爭土地及其上房屋遭廖女聲請法院強制執行，與其堂
    姊夫乙○○基於共同之概括犯意聯絡，約定將其所有之前揭房地，由黃某設定三
    百六十萬元之最高抵押權及移轉登記予黃某，並分別於八十七年八月十八日及同
    年八月二十日，二人明知前揭不實事項，連續委由不知情之代書溫鳳琴及李建明
    向桃園縣八德地政事務所申請抵押權登記及所有權移轉登記，而使該地政事務所
    不知情之承辦公務員將此不實之事項，登載於職務上所掌之土地房屋登記簿公文
    書上，足以生損害於地政機關對地政管理登記事項之正確性及債權人丙○○。」
    等語，依前開判例意旨，原告所得請求回復之損害應以被告甲○○○、乙○○被
    訴之「行使偽造之抵押權設定及所有權移轉登記等私文書使公務員登載不實」之
    犯罪事實所生之損害為限。至於甲○○○積欠原告之一百二十萬元本票債務，經
    原告訴請甲○○○給付該票款，業經法院判決原告敗訴，此有臺灣桃園地方法院
    九十年度簡上字第三十三號民事判決在卷可稽，是以，原告縱因甲○○○未返還
    一百二十萬元本票票款受有損害，亦與被告等通謀虛偽設定抵押權及所有權移轉
    登記之犯罪行為，無相當因果關係，自非屬因犯罪結果所生之損害。原告就系爭
    票款損害訴請被告等連帶賠償，與附帶民事訴訟之要件不合，故不論原告係依侵
    權行為或不當得利之法律關係，均不得於被上訴人偽造文書之刑事訴訟程序中，
    提起附帶民事訴訟。
六、從而，原告依刑事訴訟法第四百八十七條、民法第一百八十四條、第一百七十九
    條規定，請求被告甲○○○、乙○○連帶賠償一百二十萬元並加計自起訴狀繕本
    送達翌日起算之法定遲延利息，為無理由，應予駁回。
七、結論：本件原告之訴，為無理由，爰判決如主文。
中　　　華　　　民　　　國　　九十一　　年　　　六　　　月　　 十二 　　日
                                        民事第三庭
　　　　　　　　　　　　　　　　　　　　　　審判長法　官　張　宗　權
　　　　　　　　　　　　　　　　　　　　　　　　　法　官　陳　永　昌
　　　　　　　　　　　　　　　　　　　　　　　　　法　官　蕭　艿　菁
右正本係照原本作成。
不得上訴。
中　　　華　　　民　　　國　　九十一　　年　　　六　　　月　　十三　　　日
　　　　　　　　　　　　　　　　　　　　　　　　　書記官　尤　峰　惠
